【裁判字號】    97,台上,888
【裁判日期】    970306
【裁判案由】    常業詐欺
【裁判全文】
最高法院刑事判決              九十七年度台上字第八八八號
上  訴  人  台灣高等法院台中分院檢察署檢察官
上  訴  人
即  被  告  甲○○
被      告  乙○○
上列上訴人等因被告等常業詐欺案件，不服台灣高等法院台中分
院中華民國九十六年八月一日第二審判決（九十六年度上訴字第
三０四號，起訴案號：台灣台中地方法院檢察署九十三年度偵字
第一五一九二號），提起上訴，本院判決如下：
    主  文
上訴駁回。
    理  由
按刑事訴訟法第三百七十七條規定，上訴於第三審法院，非以判
決違背法令為理由，不得為之。是提起第三審上訴，應以原判決
違背法令為理由，係屬法定要件。如果上訴理由書狀並未依據卷
內訴訟資料，具體指摘原判決不適用何種法則或如何適用不當，
或所指摘原判決違法情事，顯與法律規定得為第三審上訴理由之
違法情形，不相適合時，均應認其上訴為違背法律上之程式，予
以駁回。本件檢察官上訴意旨略稱：（一）本案起訴書，業經載
明甲○○將詐騙所得之茶葉交由乙○○負責銷贓，且乙○○確在
詐騙何枝順鰻魚苗時，與甲○○共同使用虛設國揚公司之名片自
稱「鄧立中」；證人林明郎於第一審訊問時結證稱：「我聽到是
甲○○叫乙○○拿票去貼現，我看到存摺有夾支票，還有少許現
金，金額不知道，我並沒有看到乙○○拿錢給甲○○」等語，被
害人莊建財於檢察官訊問時稱：「（有沒有看到其他被告？）有
看到乙○○。庭外一個女的也見過，可能是他們同夥。」等語；
足以說明乙○○係甲○○詐欺集團之一員，共犯常業詐欺罪，原
判決對上開不利乙○○事證，何以不足採，未說明理由，自有理
由未備之違法。（二）同案被告陳俊昭於虎尾分局警詢時供稱：
「乙○○、童瑞銘是負責拿茶葉及其他物品出去賣，甲○○是負
責訂貨及出貨」等語，此部分不利於乙○○、甲○○部分，原判
決未說明何以不足採，即逕認老香企業有限公司詐騙茶葉部分即
如原判決附表（下稱附表）一編號4、6部分，僅甲○○一人犯案
；編號14、15部分，甲○○、乙○○均未犯案，亦有判決不備理
由之違法云云。上訴人即被告甲○○上訴意旨略稱：（一）原審
未傳喚證人洪峻然、蔣東洲、劉醇炯到庭作證，或向警方函查，
以查明「王啟田」究為何人，且東宇電機有限公司營利事業登記
證、統一發票、訂購單、客戶資料卡、銷售確認單、支票、退票
理由單等，僅能證明證人等確曾遭詐騙，不足以證明被告有參與
此部分犯行，原審遽認被告有附表一編號1、11、12 之犯行，除
理由不備外，所踐行之訴訟程序難謂非違法。（二）被告於原審
固承認有如附表一編號3、4、5 及附表二、附表三所示之犯罪事
實，且於第一審準備程序中承認有以老香企業有限公司名義詐騙
之事實，惟原判決憑何證據認定被告與共犯王啟田有如附表一編
號1、11、12 部分之犯行，未逐一具體說明，自有理由不備之違
法云云。
惟查原判決依憑甲○○之部分自白、乙○○之自白犯罪、證人蔡
聰福、林明郎、白振生、陳應中、陳錦祥、何枝順、吳進福、林
文良、林來明、洪峻然、鄭明政、王美華、簡德成、孫鳳滿、蔡
坤宏、黃榮宗、蔣東洲、劉醇炯、介能、李文贊、丙○○等證
言，銷貨憑單二紙（蔡聰福部分）、贓證物認領保管收據一紙、
支票影本二紙（林明郎部分）、華頌電腦出貨單影本一件（白振
生部分）、支票及退票理由單影本各九紙、陳文發名片影本一張
（陳應中部分）、李世敏、鄧立中名片各一張、贓證物認領保管
單二張、照片八張、源井機器工業有限公司銷貨憑單影本二紙、
領據一紙、支票二紙、指認之照片四張、店位租賃契約書影本一
份、支票影本二張、群峪公司出貨單影本二張、贓物認領保管收
據一紙、指認之照片二張、東宇電機有限公司營利事業登記證一
紙、統一發票影本二張、訂購單影本一張、客戶資料卡影本一張
、銷售確認單影本一張、貨運貨物收據影本二張、訂購單影本、
出貨單影本、統一發票影本、估價單影本二件等證據，資以認定
甲○○、乙○○有原判決事實欄所記載之犯罪事實，因而撤銷第
一審關於甲○○、乙○○等部分之判決，改判依修正前刑法常業
犯之規定，論處甲○○共同以意圖為自己不法之所有，以詐術使
人將本人之物交付為常業罪刑（處有期徒刑四年）；乙○○共同
意圖為自己不法之所有，以詐術使人將本人之物交付罪刑（處有
期徒刑一年八月），已詳述其所憑之證據及理由。對於甲○○矢
口否認有附表一編號1、2、6 至15之犯行，辯稱：伊未參與前開
所示之犯行，此部分之犯行與伊無關云云，經綜合調查證據之結
果，認係事後卸責之詞，已分別在判決內加以指駁，並說明證據
取捨及判斷之理由。另公訴人以甲○○、乙○○尚有與同案被告
陳俊昭共犯如附表五所示之詐欺被害人源豪有限公司（經理林東
文）、莊建財（即豐田農業資材行）之犯行；乙○○與甲○○及
同案被告陳俊昭、「李小姐」、「廖先生」等人共犯如附表一所
示編號2、3、4、11、12 所示之犯行；認甲○○、乙○○此部分
，分別亦涉有修正前刑法第三百四十條之常業詐欺罪嫌部分。經
綜合調查證據之結果，認此部分犯罪尚屬不能證明，以公訴人認
此部分與上開論罪科刑部分，具有常業犯實質一罪關係（其中乙
○○經變更法條論以詐欺取財後，具有連續犯之裁判上一罪關係
），不另為無罪之諭知，已在判決內加以說明。原判決所為論述
，核與卷證資料相符，從形式上觀察，並無違背法令之情形。按
認事採證、證據之取捨及證據證明力之判斷，俱屬事實審法院之
職權，苟無違背證據法則，自不能指為違法。又原判決認附表一
編號4 部分，證人林明郎於第一審審理時證稱買賣茶葉過程，都
是甲○○跟伊接洽，伊於警詢所言有出入，認此部分之犯行應只
有甲○○一人所為，乙○○並未參與等情，至於林明郎第一審另
稱伊聽到甲○○叫乙○○拿票去貼現，並未看到乙○○拿錢給甲
○○等語縱然屬實，亦未必與購買茶葉有關，尚無法證實乙○○
係與甲○○共同以虛設老香企業有限公司名義向人詐購財物。另
證人莊建財於偵查時固證稱：有看到乙○○，庭外一個女的也見
過，可能是他們同夥等語。然其於警詢時係供稱：前二批貨是大
豐農業肥料資材行陳俊昭跟伊交易，最後一次是一名自稱陳欽宏
之男子與伊交易，經伊當場指認四人當中陳俊昭就是詐騙伊貨品
之人無誤，伊可以清楚指認等語。且於第一審審理時亦供稱整個
買賣過程均不曾看甲○○與乙○○等語，故難認甲○○與乙○○
二人有參與該次犯行。原判決就證人林明郎於第一審，證人莊建
財於偵查時上開不利於被告等之證言未說明不足採之理由，固有
些微瑕疵，但此與判決之結果顯無影響，依刑事訴訟法第三百八
十條規定，仍不得據為合法之第三審上訴理由。又附表一編號 6
部分，證人王美華於警詢時證稱係陳俊昭虛設老香企業有限公司
向伊訂購茶葉，經伊當場指認陳俊昭、甲○○二人是詐騙伊貨品
之人無誤等語，對乙○○是否涉案則無法指認。附表一編號14、
15部分，證人李文贊、丙○○於警詢時均無法指認實際上行詐騙
自稱「王先生」或「王啟田」男子究係何人。原判決因而認乙○
○辯稱未參與此部分犯行，應堪採信，其被訴此部分常業詐欺罪
嫌部分，尚屬不能證明。至於同案被告陳俊昭於警詢時雖稱乙○
○、童瑞銘是負責拿茶葉及其他物品出去賣，甲○○是負責訂貨
及出貨等語，然其於偵查時已改稱伊不知買賣茶葉之事，伊只是
去泡茶而已。原判決就陳俊昭上開警詢所述，雖未說明不足採之
理由，惟此與判決之結果亦無影響，仍不得據為合法之第三審上
訴理由。又被告以外之人於審判外之言詞或書面陳述，除法律有
規定者外，不得作為證據，刑事訴訟法第一百五十九條第一項定
有明文。另刑事訴訟法第一百五十九條之五係規定「被告以外之
人於審判外之陳述，雖不符前四條（指第一百五十九條之一至第
一百五十九條之四）之規定，而經當事人於審判程序同意作為證
據，法院審酌該言詞陳述或書面陳述作成時之情況，認為適當者
，亦得為證據。」，同法條第二項係規定「當事人、代理人或辯
護人於法院調查證據時，知有第一百五十九條第一項不得為證據
之情形，而未於言詞辯論終結前聲明異議者，視為有前項之同意
」。本件原判決併援引證人洪峻然、蔣東洲、劉醇炯於警詢之陳
述作為認定事實之證據。因甲○○及其辯護人於原審言詞辯論終
結前並未對上開證人於警詢之陳述聲明異議（見原審九十六年七
月四日審判筆錄）。原判決審酌上開陳述作成時之情況，並無違
法取證之瑕疵，認以之作為證據為適當，揆諸上開規定，因而認
證人洪峻然、蔣東洲、劉醇炯等於警詢所為之陳述有證據能力，
已在理由內詳予論述（見原判決理由甲之壹），採證自難認為違
法。就甲○○所犯如附表一編號1、11、12 部分，原判決援引證
人洪峻然於警詢之供述、證人蔣東洲、劉醇炯於警詢及第一審經
具結並行交互詰問後之證詞，認雖證人蔣東洲、劉醇炯因係電話
訂購之原因，而未能目睹訂購貨物之人，然本件詐騙之手法相同
，且被害人被騙之貨物，均係送到台中縣龍井鄉○○路○段五號
之老香企業有限公司租屋處，顯然該詐騙行為，係屬甲○○等人
所組成之詐欺集團所為無訛。且甲○○於第一審法院準備程序中
一再坦承有關老香企業有限公司部分之犯行，而同案被告陳俊昭
亦因冒用王啟田之名義，涉有老香企業有限公司部分之詐騙犯行
，亦經第一審法院判決有罪確定，顯見甲○○與陳俊昭均屬老香
企業有限公司之詐騙集團之成員等情。原判決已說明其就案內所
有證據，本於調查所得心證，分別定其取捨，而憑以認定甲○○
犯罪之依據，並說明其理由，此係事實審法院採證認事之職權行
使，原判決所為論斷以及未再傳喚證人洪峻然、蔣東洲、劉醇炯
等人，難謂有違反證據法則、判決不備理由，或應於審判期日調
查之證據而未予調查之情形。上訴人等上訴意旨，無非就原審採
證認事之職權行使，及原判決明白論斷之事項，任憑己見漫為事
實上之爭執，泛言原判決理由不備，及應於審判期日調查之證據
而未予調查之違法，並非依據卷內資料而為具體之指摘，核與法
律規定得為第三審上訴理由之違法情形，不相適合，自非適法之
第三審上訴理由，均應予駁回。
據上論結，應依刑事訴訟法第三百九十五條前段，判決如主文。
中    華    民    國  九十七  年    三    月    六    日
                      最高法院刑事第三庭
                          審判長法官  莊  登  照
                                法官  黃  一  鑫
                                法官  徐  昌  錦
                                法官  許  錦  印
                                法官  韓  金  秀
      本件正本證明與原本無異
                                      書  記  官
中    華    民    國  九十七  年    三    月   十一   日
                                                      v


司法院資訊處製作；財團法人民間司法改革基金會備份。
